臺灣臺北地方法院刑事判決　　　　　　 100年度自緝字第12號
自　訴　人　李亦海
被　　　告　葉櫻櫻
上列被告因詐欺案件，經自訴人提起自訴，本院判決如下：
    主  文
本件免訴。
    理  由
一、自訴意旨略以：被告葉櫻櫻私自向自訴人李亦海借款，使用
    民國86年9 月12日已為拒絕往來戶所發出之支票2 張（支票
    號碼PU0000000 號，時間88年8 月10日，金額新臺幣（下同
    ）83萬1600元，發票人聯華公司盧承受。支票號碼PU000000
    0 號，時間88年8 月25日，金額76萬4900元，發票人同前）
    ，以此公司客票作為擔保，後改稱以此2 張支票移作償還所
    欠債務一部份，自訴人於支票到期日提示，銀行因上開2 張
    支票均記明憑票支付金櫻公司，且註明禁止背書轉讓，而拒
    作成拒絕證書，自訴人雖多次催討，被告拒不償還，於88年
    11月後，即失去蹤影，其公司變更登記亦申請暫停營業，未
    見其公司復業，被告是有計畫的經濟犯罪謀取不法利益等語
    。
二、按刑事訴訟法於92年2 月6 日修正公布，並於同年9 月1 日
    施行生效，其中修訂之刑事訴訟法第319 條第2 項規定，自
    訴之提起，應委任律師行之；其修訂同法第329 條第1 項並
    規定，自訴人未委任代理人，法院應定期間以裁定命其委任
    ；逾期仍不委任者，應諭知不受理之判決。查自訴人係於89
    年8 月1 日提起本件自訴，有該自訴狀之收狀章在卷可按，
    則自訴人提起本件自訴時，上開新修訂之規定既尚未施行生
    效，為保障人民已依法取得之訴訟權，自不因嗣上開修正之
    法律而予剝奪，是自訴人提起本件自訴時，依修訂前之法律
    規定，既未必須委任律師強制代理，自不得因其後上開法律
    之修正，而對自訴權之行使更有所限制而受影響，故本件自
    毋庸依上開新修訂刑事訴訟法第329 條第2 項之規定，以裁
    定限定期間命自訴人委任律師代理人（參照最高法院94年度
    第6 、7 次刑事庭會議決議）。
三、次按時效完成者，應諭知免訴之判決，並得不經言詞辯論為
    之，刑事訴訟法第302 條第2 款、第307 條分別定有明文，
    此為自訴程序所準用，刑事訴訟法第343 條定有明文。又按
    行為後法律有變更者，適用行為時之法律，但行為後之法律
    有利於行為人者，適用最有利於行為人之法律，95年7 月1
    日修正施行之刑法第2 條第1 項定有明文，本條規定係關於
    新舊法比較適用之準據法，其本身無關行為可罰性要件之變
    更，故於95年7 月1 日刑法部分條文修正施行後，如有涉及
    比較新舊法之問題，即應逕依修正後刑法第2 條第1 項規定
    ，為「從舊從輕」之比較（參見最高法院95年度第8 次刑事
    庭會議決議意旨）。
四、復按追訴時效期間之長、短，關係行為人是否受到刑事追訴
    或處罰，而追訴權時效完成者，應依刑事訴訟法第302 條第
    2 款規定諭知免訴，而免訴判決為實體判決，因此關於追訴
    時效期間之修正，應屬實體刑罰法律變更，而有刑法第2 條
    第1 項之適用（參照最高法院24年7 月民刑庭總會決議(二)）
    。查被告行為後，刑法第80條關於追訴權消滅時效之規定，
    自95年7 月1 日修正施行，修正前刑法第80條原規定：「追
    訴權，因左列期間內不行使而消滅：一、死刑、無期徒刑或
    10年以上有期徒刑者，20年。二、3 年以上10年未滿有期徒
    刑者，10年。三、1 年以上3 年未滿有期徒刑者，5 年。四
    、1 年未滿有期徒刑者，3 年。五、拘役或罰金者，1 年。
    前項期間自犯罪成立之日起算。但犯罪行為有連續或繼續之
    狀態者，自行為終了之日起算。」，而修正後刑法第80條規
    定：「追訴權，因下列期間內未起訴而消滅：一、犯最重本
    刑為死刑、無期徒刑或10年以上有期徒刑之罪者，30年。二
    、犯最重本刑為3 年以上10年未滿有期徒刑之罪者，20年。
    三、犯最重本刑為1 年以上3 年未滿有期徒刑之罪者，10年
    。四、犯最重本刑為1 年未滿有期徒刑、拘役或罰金之罪者
    ，5 年。前項期間自犯罪成立之日起算。但犯罪行為有繼續
    之狀態者，自行為終了之日起算。」。本件被告涉犯之刑法
    第339 條第1 項詐欺取財罪，其法定刑為「5 年以下有期徒
    刑、拘役或科或併科1 千元以下罰金」，是依修正前刑法第
    80條之規定，追訴時效期間為10年，修正後之刑法第80條則
    將追訴時效期間提高為20年，經比較新舊法之結果，以被告
    行為時之修正前刑法第80條規定較為有利，是依刑法第2 條
    第1 項前段之規定，本件自應適用被告行為時之修正前刑法
    第80條規定，則關於追訴權時效之停止進行，及其期間、計
    算，並一體適用修正前刑法第83條之規定。
五、經查：
(一)、本件依自訴人自訴狀所記載，認為被告持明知已為拒絕往來
    戶之支票2 張，作為向自訴人借款之擔保涉及不法，足認自
    訴意旨係認被告涉犯刑法第339 條第1 項詐欺取財罪嫌。又
    依自訴人於本院訊問時陳述：「（問：被告何時拿拒絕往來
    戶的支票向你借款？）87年10月16日〈筆錄誤載為86年10月
    16日〉向我借400 萬元。」等語（見89年度自字第705 號卷
    第28頁），及自訴人提出被告於87年10月13日書立之「借據
    / 同意書」之內容，其上載明被告於同年月16日向自訴人借
    款400 萬元等語。是依自訴人所指被告係於87年10月16日持
    上開已為拒絕往來戶之支票2 張借款，則本件犯罪行為終了
    日應為87年10月16日。
(二)、又自訴人係於89年8 月1 日提起自訴而繫屬本院，嗣因被告
    逃匿，經本院於89年12月27日以89年北院文刑秋緝字第844
    號發布通緝，致審判之程序不能開始等情，有刑事自訴狀及
    上開通緝書附卷可查（見本院89年度自字第705 號卷第1 、
    51頁）。被告被訴涉犯刑法第339 條第1 項詐欺取財罪嫌，
    其最重本刑為有期徒刑5 年，依修正前刑法第80條第1項 第
    2 款規定，追訴權時效為10年；再依同法第83條第1 項、第
    3 項規定及司法院29年院字第1963號解釋，本件追訴權之時
    效期間應加計因通緝致本案審判程序不能開始而停止追訴權
    時效進行之期間，即上開追訴權時效期間之4 分之1 （2 年
    6 月），故追訴權時效期間合計為12年6 月。則被告犯罪行
    為終了日為87年10月16日，加計上開追訴權期間12年6 月，
    及自訴繫屬本院之日即89年8 月1 日至本院發布通緝之日即
    89年12月27日期間共4 月28日（此段期間本院乃依法行使審
    判之程序，依司法院大法官會議釋字第138 號解釋，此時追
    訴權既無不行使之情形，自不生時效進行之問題。另因提起
    自訴之日與法院繫屬日相同，自無需扣除此段追訴權時效停
    止之期間），是本件被告被訴刑法第339 條第1 項詐欺取財
    罪，其追訴權時效至100 年9 月14日業已完成，揆諸前揭說
    明，爰不經言詞辯論，逕為免訴判決之諭知。
據上論斷，依刑事訴訟法第343 條、第302 條第2 款、第307 條
，判決如主文。
中    華    民    國   100    年    9     月    21    日
                  刑事第十一庭  審判長法  官   許泰誠
                                      法  官   蕭涵勻
                                      法  官   陳諾樺
以上正本證明與原本無異。
如不服本判決應於收受送達後10日內向本院提出上訴書狀，並應
敘述具體理由；其未敘述上訴理由者，應於上訴期間屆滿後20日
內向本院補提理由書（均須按他造當事人之人數附繕）「切勿逕
送上級法院」。
                                      書記官   呂欣穎
中    華    民    國   100    年    9     月    20    日